臺灣彰化地方法院民事判決　99年度勞簡上字第14號
上　訴　人　袁偉
被　上訴人　仁聖和回元科技股份有限公司
法定代理人　陳俊華
訴訟代理人　陳萬福
上列當事人間請求給付資遣費等事件，上訴人對於中華民國99年
10月25日本院彰化簡易庭99年度彰勞簡字第16號第一審判決提起
上訴，本院於民國100 年2 月17日言詞辯論終結，判決如下：
    主      文
上訴駁回。
第二審訴訟費用由上訴人負擔。
    事實及理由
一、上訴人起訴主張：
（一）其自民國（下同）95年6 月1 日起受僱於被上訴人，職位
      為總經理。於99年5 月13日早上，被上訴人董事長陳俊華
      要求上訴人好聚好散，並表示被上訴人將按照勞動基準法
      （下稱勞基法）規定給予資遣，上訴人於是要求被上訴人
      依勞基法規定，將資遣費、薪資、費用等匯入其薪資帳號
      ，隨即離開，惟之後數日迄今均未見被上訴人匯款。上訴
      人係自95年6 月1 日起受僱於被上訴人，至99年5 月13日
      止，共3 年11個月又13日，薪資3 年來為月薪新臺幣（下
      同）8 萬元，投保金額為4 萬3,200 元，按勞工退休金條
      例（下稱勞退條例）第12條規定，每滿1 年發0.5 個月之
      平均工資，資遣費即為15萬8,136 元（80,000 ×0.5 ×3
      又348/365 ＝15,8136 ）；另被上訴人積欠上訴人99 年4
      月、5 月薪資共11萬4,666 元（80,000×1 又12/30 ），
      其中5 月工資為12日，為3 萬4,666 元（80,000÷30×12
      ），非被上訴人自認之11萬2,000 元；復上訴人尚得請求
      墊支費用如加油費、高鐵車票、交際費等，共2 萬4,180
      元（即包含99年3 月加油單、雜支費用1 萬764 元、4 月
       費 用1 萬3,416 元）。詎料，99年6 月3 日在勞資協調
      會上，被上訴人竟稱總經理屬於委任，99年5 月13日是解
      任，而非資遣，與資遣當時被上訴人所述不符；更何況自
      95 年6月1 日至99年5 月13日間，上訴人確實與被上訴人
      間並非屬於委任關係。
（二）按勞基法所規定之勞動契約，係指當事人之一方，在從屬
      於他方之關係下，提供職業上之勞動力，而由他方給付報
      酬之契約，就其內涵言，勞工與雇主間之從屬性，通常具
      有：1.人格上從屬性，即受僱人在雇主企業組織內，服從
      雇主權威，並有接受懲戒或制裁之義務。2.親自履行，不
      得使用代理人。3.經濟上從屬性，即受僱人並不是為自己
      之營業勞動而是從屬於他人，為該他人之目的而勞動。4.
      組織上從屬性，即納入雇方生產組織體系，並與同僚間居
      於分工合作狀態等項特徵，初與委任契約之受委任人，以
      處理一定目的之事務，具有獨立之裁量權者迥然不同（最
      高法院96年度臺上字第2630號判決要旨參照）。是勞動契
      約係當事人之一方，對於他方在從屬關係下提供職業上之
      勞動力，而他方給付報酬之契約，而上訴人並非依公司法
      委任之總經理，乃係受僱聽命於被上訴人，從事建廠房、
      器具、推展業務、爭取代工單，迄至申請完成經濟部工業
      局99年4 月30日核准函等工作，而獲致工資，具有使用從
      屬關係與接受雇主指揮命令之性質，屬於勞動契約範疇至
      明。至於委任契約之受任人處理委任事務時，明顯並非基
      於人格上、經濟上及組織上從屬性關係，要與勞動契約有
      別，不得因上訴人之職務虛名，逕認上訴人不具勞工身分
      ，故被上訴人不得拒絕給付本件應給付之資遣費。關於勞
      健保費自付額，皆由被上訴人全數吸收之事，係因被上訴
      人原由陳俊華、余金寶及上訴人3 人所草創，被上訴人自
      始即給予陳俊華實領20萬元、余金寶實領5 萬元、上訴人
      實領8 萬元之薪資，其餘應付勞健保等，則皆由被上訴人
      負責，故被上訴人長期以來皆未扣除勞健保費用，勞健保
      費用一概由被上訴人支付，今被上訴人臨訟反悔要求上訴
      人返還，有違當初約定，亦有違誠信原則。爰提起本訴，
      請求判決被上訴人應給付上訴人24萬4,982 元，並願供擔
      保，請准宣告假執行。又被上訴人於上訴人提起本件訴訟
      後，始匯款予上訴人之5 萬2,000 元，應扣除之。
（三）上訴人於本院補稱：依內政部74年8 月3 日74臺內勞字第
      329444號函釋、74年7 月1 日（74）臺內勞字第329130號
      函，及財政部74年9 月4 日（74）財稅第21603 號函可知
      ，代表事業主處理有關勞工事務之人，例如：經理、總經
      理、廠長，由於其職務可代表事業主處理有關勞工事務，
      如其係受雇主僱用從事工作獲致工資，即兼具雇主和勞工
      之身分，仍為勞工。權益應受勞基法的保障，故必須是沒
      有兼具勞工身分之純雇主，始非勞工。上訴人自95年6 月
      1 日起在被上訴人處任職，然被上訴人並未依公司法第29
      條之規定召開董事會，決議委任及辦理相關之登記，故難
      以上訴人之職稱，認定兩造間屬委任關係。又上訴人95年
      間乃受僱於被上訴人，負責廠房興建、督導機器運作以符
      合環保法規、爭取代工訂單等業務之推展，當時被上訴人
      為草創時期，薪資一概由被上訴人決定，且約定勞健保費
      用全由被上訴人負擔，因上訴人當時協助被上訴人取得經
      濟部、環保局資源回收再利用之申請許可，處理得當，被
      上訴人乃提高上訴人之薪資，調整幅度相較於一般私人公
      司中，因業績良好而調薪之比例言，乃屬正常。至於上訴
      人係因公外出，始會搭乘被上訴人之車輛，並非上訴人專
      屬之配車，且被上訴人其他員工若有需要，亦可申請搭乘
      。再者，上訴人之職稱雖為總經理，然被上訴人內部之人
      事任免、會計、財務、決策，及對外簽約等，均由被上訴
      人之負責人陳俊華及其妹陳惠鈴主導，足見，上訴人之工
      作性質需服從雇主之決策，具有人格上之從屬性；而上訴
      人於廠內工作時，亦與同僚互相分工，故具組織上之從屬
      性，上訴人當屬勞基法適用範圍之勞工無訛。原審判決關
      於上訴人不得請求資遣費部分之認定，乃有違誤，應予廢
      棄。
二、被上訴人抗辯：
（一）上訴人請求之資遣費，業於99年6 月3 日由彰化縣勞資關
      係協進會協調未成立，上訴人既擔任被上訴人之總經理，
      當時協調委員查閱勞基法相關法令，即當面告知上訴人任
      何公司總經理，即不屬於勞基法所稱之勞工，即無勞退條
      例資遣問題存在。又依公司法第29條規定，總經理為聘、
      解任制，且勞退條例第12條適用對象僅限於勞工，不含經
      理人以上之人員，因此上訴人絕不得向被上訴人請求資遣
      費或退休金。被上訴人積欠上訴人之薪資實際上為11萬2,
      000 元，並非11萬4,666 元，且因上訴人自願參加勞健保
      ，以勞工保險條例第15條規定，投保本人應負擔投保金額
      之20% ，4 年共計3 萬1,208 元，另全民健康保險法第27
      條規定，投保本人應負擔投保金額30% ，4 年共計2 萬8,
      790 元，合計5 萬9,998 元。因此，上訴人得為請求之積
      欠薪資應扣除上開勞健保費用，餘5 萬2,000 元，已於99
      年6 月4 日及8 月10日匯至上訴人華南銀行之帳戶內。至
      於上訴人稱99年3 、4 月之加油單及雜支墊款，均為上訴
      人例假日往返高雄家鄉私自用油及個人之費用，與公司業
      務無關，被上訴人即無義務為其支付；若屬公務支出，請
      上訴人提出證據等語。
（二）被上訴人於本院補稱：
    1.依公司法第29條第1 項第3 款、民法第554 條第1 項之規
      定，公司經理人與公司間為委任關係，對外代表公司為一
      切行為。又依最高法院97年度臺上字第1510號判決之意旨
      ，不僅職稱，上訴人之工作內容確實符合前開公司經理人
      之性質。被上訴人委任上訴人為公司總經理，乃係經公司
      合法聘任，雖未向經濟部報備登記，然依公司法第23條、
      第12條、第8 條第2 項之規定，及最高法院67年臺上字第
      760 號判例之意旨，公司經理人之委任，登記僅為對抗要
      件，故上訴人確實為被上訴人之總經理，對外代表公司。
      另上訴人月薪8 萬元，4 年間向被上訴人請領317 萬元之
      薪資，2 年間自行提高薪資高達60% ，高出一般勞工薪水
      之4 倍之多，上下班不需打卡，獨立代替被上訴人簽約數
      額高達1,500 萬元，堪認與被上訴人間屬委任關係。
    2.勞退條例適用之對象僅限於勞工，不適用於上訴人，且上
      訴人係擅自離職，離職時更將公司重要文件帶走，致被上
      訴人蒙受重大損失，故自無被上訴人應給付資遣費之問題
      。復被上訴人曾於99年8 月17日函詢行政院勞工委員會（
      下稱勞委會），勞委會於同年8 月24日轉函由彰化縣政府
      於同年8 月27日，以府勞動字第099218823 號函覆表示：
      公司經理人非屬勞基法之勞工，當然不適用勞基法。參以
      上訴人就多項重要工程，均主導參與擬稿及簽約事宜，並
      分別於98年7 月10日及同年6 月29日，以總經理身分擔任
      會議主席，主持公司業務會議，且於96年間，未經被上訴
      人同意，擅自接受代工廠商降價要求，造成被上訴人損失
      等情，上訴人確實在被上訴人處扮演重要之角色，非僅勞
      工之身分。另被上訴人曾要求上訴人提出身分資料以便辦
      理經理人登記，惟遭上訴人以其前服務之公司倒閉，恐生
      不必要之麻煩為由，拒絕提供資料，始未辦理登記。
三、原審審酌兩造提出之攻擊防禦方法後，判決被上訴人應給付
    上訴人8 萬4,180 元，其餘之訴駁回。上訴人就其請求資遣
    費敗訴部分不服提起上訴，於本院聲明：（一）原判決不利
    於上訴人之部分廢棄。（二）上開廢棄部分，被上訴人應再
    給付上訴人15萬8,136 元及自起訴狀繕本送達翌日起按年息
    百分之5 計算之利息。（三）第一、二審訴訟費用由被上訴
    人負擔。被上訴人則於本院答辯聲明：（一）上訴駁回。（
    二）第一、二審訴訟費用由上訴人負擔。
四、兩造不爭執事項：
（一）上訴人自95年6 月1 日起於被上訴人處任職，職位名稱為
      業務總經理，未辦理登記。
（二）上訴人99年5 月離職前之薪資為每月8 萬元，其在被上訴
      人處共任職3 年11個月又13日。
（三）被上訴人公司之總經理僅上訴人一名，上下班不需打卡。
五、得心證之理由：
（一）按稱僱傭者，謂當事人約定，一方於一定或不定之期限內
      為他方服勞務，他方給付報酬之契約；而稱委任者，謂當
      事人約定，一方委託他方處理事務，他方允為處理之契約
      ；民法第482 條、第528 條分別定有明文。次按僱傭契約
      依民法第482 條之規定，係以約定受僱人於一定或不定之
      期限內，為僱用人服勞務，僱用人給與報酬為其成立要件
      。就此項成立要件言之，僱傭契約在受僱人一方，僅止於
      約定為僱用人供給一定之勞務，即除供給一定勞務之外，
      並無其他目的，在僱用人一方，亦僅約定對於受僱人一定
      勞務之供給而與以報酬，縱使受僱人供給之勞務不生預期
      之結果，仍應負給與報酬之義務，此為其所有之特徵（最
      高法院45年臺上字第1619號判例意旨參照）；亦即僱傭契
      約與委任契約雖均係以提供勞務之契約，惟僱傭契約之僱
      用人與受僱人間有使用從屬關係，亦即受僱人提供勞務之
      過程應受僱用人之指揮、監督，且其勞務之供給及受領有
      其專屬性，非經僱用人之同意，不得使第三人代服勞務或
      為第三人服勞務；且受僱人受領之報酬乃勞務供給之一定
      代價，與工作完成無關。至於委任契約，則無勞雇關係之
      監督從屬性存在。換言之，僱傭在乎服勞務，委任則在乎
      完成工作，雖完成工作自亦需勞務，故二者類似即同屬勞
      務契約；但僱傭祇在乎服勞務，亦即其標的在乎勞務之本
      體；而委任則在乎一定完成之工作，亦即其標的在乎勞務
      之結果，不在乎勞務之本體（勞務僅為一種手段而已）。
      因此前者有無結果，均能獲得報酬；而後者若無結果時，
      則不得請求報酬。又前者提供勞務，需聽從僱用人之指揮
      、監督，具有從屬性，後者既注重工作之完成，則工作之
      進行中，自具有獨立性（最高法院83年度臺上字第72號判
      決意旨參照）。再按當事人主張有利於己之事實者，就其
      是事實有舉證之責任，民事訴訴法第277 條定有明文。
（二）上訴人自95年6 月1 日起於被上訴人處擔任業務總經理，
      至99年5 月13日止，共任職3 年11個月又13日，月薪8 萬
      元，被上訴人處僅有1 名總經理，然未經登記，上下班不
      需打卡，及兩造曾因上訴人請求資遣費等爭議，於99年6
      月3 日由彰化縣勞資關係協進會協調未成立等事實，有彰
      化縣勞資關係協進會勞資爭議協調會簽到表、會議紀錄、
      99年5 月27日函文、申請書、華南銀行薪資存款存摺明細
      、被上訴人列帳傳票雜支費用明細表、收據、統一發票、
      98年全年雜支費用明細、上訴人名片、薪資表等件為證（
      見原審卷第6-9 、52-88 頁，本院卷第48、49頁），且為
      被上訴人不爭執，堪信為真實。本件上訴人主張其與被上
      訴人間為僱傭關係，故依勞退條例第12條之規定，被上訴
      人除原審認定之所欠薪資、雜支墊款合計8 萬4,180 元外
      ，尚應給付上訴人資遣費15萬8, 136元及自起訴狀繕本送
      達翌日起按年息百分之5 計算之利息；被上訴人則以前揭
      情詞等語置辯，是本件之爭點乃在於：兩造間究屬僱傭關
      係抑或委任關係？倘屬僱傭關係，被上訴人應給付上訴人
      之資遣費數額為何？
（三）經查：
    1.稱勞工者，為受僱主僱用從事工作獲致工資者；而勞動契
      約，則為約定勞雇關係之契約；另稱僱傭者，為當事人約
      定，一方於一定或不定之期限內為他方服勞務，他方給付
      報酬之契約，勞基法第2 條第1 款、第6 款及民法第482
      條分別定有明文。渠等就「勞動契約」及「僱傭契約」之
      規定，析其契約之要素，一為服勞務，另一則為獲取報酬
      ；惟其規範概念十分廣泛，尚難說明僱主與勞工（受僱人
      ）間之實質法律關係；惟參之勞動契約法第1 條之規定：
      「稱勞動契約者，為當事人之一方，為他方在從屬關係提
      供其職業上之勞動力，而他方給付報酬之契約」，顯見「
      從屬關係」乃勞動契約重要之要素之一；雖勞動契約法於
      25年12月15日公佈後，迄今尚未施行，然依立法解釋，顯
      然立法者早在建構有關我國勞動法體系時，即有意以「從
      屬關係」來定義勞動契約。因此，在解釋勞動契約時審酌
      從屬關係之概念，並不會發生不適當之問題。既肯認從屬
      關係係判斷勞動契約之重要基準之一，而從屬關係依其性
      質又可分為：「人格上之從屬性」及「經濟上之從屬性」
      ，所謂「人格上之從屬性」，係指勞工對於自己工作時間
      不能自行支配，且對僱主工作上之指揮、監督有服從之義
      務者。至所謂「經濟上從屬性」，係指勞工完全被納入雇
      主經濟組織與生產結構內，亦即勞工並非是為自己之營業
      而勞動，而是從屬於僱主。再者，探究「從屬關係」之具
      體判斷標準，則如：就工作之委託、執行業務之指示是否
      有權拒絕（即拘束性）；就業務之遂行有無接受指揮、監
      督；就勞務之提供有無具代替性等。另所謂「委任契約」
      乃指當事人約定一方委託他人處理事務，他方允為處理之
      契約，民法第528 條則定有明文；依該條文內容以察，可
      見受任人係因具有一定智識、能力及經驗而受委任，對事
      務之處理則具有自主性及獨立之裁量權，亦即與委任人間
      並無從屬性之關係；而此乃委任契約與勞動契約或僱傭契
      約間最大之區別。再者，為符合目前臺灣社會商場上之真
      實現象，單以職稱概認原告與公司間屬委任或僱傭關係，
      對勞工權益之保障均顯然不足，因之，於判斷時，應端視
      被告公司與原告間之實質關係為何，不宜就職位而為形式
      上之觀察；易言之，若被告公司負責人對原告，就事務之
      處理，具有使用、從屬與指揮命令之性質，且原告實際參
      與生產業務，並無委任關係中之裁量權及自主權者，應認
      屬勞動契約之範疇，即有勞動基準法之適用；反之，則否
      。
    2.上訴人雖主張其並非被上訴人依公司法委任之總經理，乃
      係受僱聽命於被上訴人，從事興建廠房、器具、推展業務
      、爭取代工單，迄至申請完成經濟部工業局99年4 月30日
      核准函文等工作，獲致工資之勞工，與被上訴人間具有使
      用從屬關係，屬於勞動契約等語。然衡諸上訴人上下班時
      不需打卡，沒有固定之時間，且薪資短短3 年間，自5 萬
      調至6 萬，再調至8 萬元，為兩造所不爭執（見原審卷第
      101 頁，本院卷第81頁），應認屬實；與證人即被上訴人
      員工戴國榮於本院審理時到庭證述：「（問：是否知道上
      訴人工作內容？）他是統籌公司全部的事情，在我們的觀
      念裡面他是公司最大的，很少看到董事長，都是看到上訴
      人在公司，一般來說，都是上訴人交代經理事情後，經理
      再交代我們去做」、「（問：你到工廠的時候，是由何人
      面試？）是經理面試的，薪水也是經理發的，經理是在上
      訴人下面的人員」等語（見本院卷第57、57-1頁），足認
      上訴人對於本身之工作時間得以全然自行支配，統籌指揮
      公司董事長以下之全部事務，調薪幅度3 年內高達6 成，
      上開待遇均為一般受薪階級所難以比照，縱其因從事業務
      性質為主之工作，而有經常外出之需要，然由其完全彈性
      、不需事後告知被上訴人、亦無須記載任何紀錄之上下班
      方式可知，其在人事、薪資數額、工作時間方面，均與被
      上訴人間，不具僱傭契約所特有之「人格、組織上之從屬
      性」甚明。又證人即寶旺環保科技有限公司之員工林清忠
      於本院審理時，到庭證稱：「（問：上訴人是否曾經與你
      們公司做生意？）是的，我曾經想向上訴人買氧化銅，因
      為我是先找被上訴人公司的董事長，董事長告訴我要找上
      訴人袁總洽談…」等語（見本院卷第57-1頁），佐以上訴
      人自陳其上僅有董事長一人，下為經理等員工10餘名，歷
      年來得使用被上訴人交通車輛等情（見原審卷第24頁），
      益徵上訴人並不受有被上訴人之指示，而為勞動，其對於
      被上訴人業務方面之事務，確實具有經濟上之獨立決定權
      限，與被上訴人間，不具僱傭契約所特有之經濟上從屬性
      亦明。證人戴國榮雖於本院審理時到庭另證稱：上訴人曾
      在被上訴人處種過草皮等語，然亦證述：當時是上訴人、
      經理，及現場所有的員工一起種等語綦詳（見本院卷第57
      -1頁），故尚難以上訴人曾在被上訴人處種過草皮，即認
      定種草皮為上訴人之工作內容，而與被上訴人具有從屬之
      關係，蓋公司上下全員齊心種植草木，次數乃非頻繁，偶
      爾為之，僅為顯示團結、向心之表現之一甚明。
    3.按股份有限公司之經理人於就任後應向主管機關登記，如
      有變更，應聲請變更登記，否則，不得以此事項對抗第三
      人，公司法第393 條第2 項第5款 、第12條定有明文；而
      公司之經理人……在執行職務範圍內，亦為公司負責人，
      公司法第23條、第8 條第2 項分別亦有明文。又按公司經
      理人之委任，其所為之登記，僅屬對抗要件，此項委任經
      理之有效存在，並不以登記為其要件，此細繹公司法第12
      條之規定，自可明瞭（最高法院67年臺上字第760 號判例
      、89年度臺上字第2577號判決意旨參照）。承上，縱使被
      上訴人未就上訴人擔任總經理一情，向經濟部主管機關申
      辦登記事宜，亦不影響被上訴人委任上訴人擔任經理人之
      效力有效存在。復上訴人雖另主張被上訴人未依公司法第
      29條之規定，由董事會透過董事半數出席、出席董事過半
      同意之比例，決議委任其擔任總經理等語，且被上訴人亦
      未提出相關之證明，然承前所述，兩造間存在者為委任關
      係應屬無訛，考以前揭實務見解之說明，其與被上訴人間
      亦非屬於僱傭關係甚顯，而依勞基法第2 條第1 款、第6
      款之規定，上訴人相關之權利義務並無勞基法相關規定之
      適用亦明。
    4.綜上，上訴人主要從事業務之推展、決策事宜，沒有固定
      之上下班時間，每月坐領80,000元之高薪，顯較其他一般
      勞工為高，核其性質，該薪資並非其對被上訴人勞務提供
      之對價，而應屬兩造間之有償委任契約關係，應適用民法
      委任之規定。
六、綜上所述，上訴人依勞退條例第12條之規定，請求被上訴人
    給付資遣費15萬8, 136元及自起訴狀繕本送達翌日起按年息
    百分之5 計算之利息，難謂正當，不應准許。原審就此部分
    為上訴人敗訴之判決，並無不合。上訴意旨指摘原判決不當
    ，求予廢棄改判，為無理由，應予駁回。
七、本件事證已臻明確，兩造其餘攻擊防禦方法及舉證，對判決
    之結果已不生影響，即無一一論述必要，附此敘明。
八、據上論結，本件上訴為無理由，爰依民事訴訟法第436條之1
    第3 項、第463 條、第449 條第1 項、第78條，判決如主文
    。
中    華    民    國    100   年    2     月    25    日
                民事第三庭      審判長法  官  羅培昌
                                      法  官  尚安雅
                                      法  官  林秉暉
以上正本係照原本作成。
本判決不得上訴。
中    華    民    國   100    年    3     月    1     日
                                      書記官  廖春慧